---
title: "Análisis de redes con R"
author: "Guilermo de Anda-Jáuregui"
output: github_document
---

# Análisis de redes

# ¿Qué es una red? 

Una red es un objeto matemático que tiene dos conjuntos:

* Un conjunto de elementos, representados por *nodos*
* Un conjunto de relaciones entre los elementos, representados por *aristas*

```{r, echo=FALSE, message=FALSE}
library(igraph)
library(ggraph)
library(tidygraph)
```

```{r, echo=FALSE, message=FALSE}
g = igraph::graph.famous("Zachary")
ggraph(graph = g) +
  geom_node_point() + 
  geom_edge_fan() +
  theme_graph()
```

# ¿Qué haremos hoy? 

1 Leer una red (y escribirla, de una vez)

2 Describir la red: tamaño, caminos mas cortos, número de componentes, etc.

3 Estudiar propiedades de los nodos: centralidades, coeficientes de agrupamiento locales, etc. 

4 Estudiar propiedades de los enlaces: intermediacion

5 Buscar grupos (comunidades)

6 Graficar

7 Hacerlo *tidy*

# Iniciemos

carguemos el paquete igraph

```{r}
library(igraph)
```


# Leer y escribir redes

* Descargar datos de https://raw.githubusercontent.com/CSB-IG/curso_redes_2019-2/master/data_session03/les_mis.gml

Esta es una red de interacciones de los personajes en la novela de *Los Miserables* (crédito: Donald Knuth, Mark Newman)

**Colocar el archivo en el directorio de trabajo**

Leamos la red usando read.graph

```{r}
g = read.graph(file = "les_mis.gml", format = "gml")
```

Considerar que existen varios tipos de formatos de redes. 

Examinemos nuestra red

```{r}
g
```
Nuestra red tiene 77 nodos, con 254 enlaces entre ellos. 

Hagamos una primera visualización
```{r}
plot(g)
```
Esta visualización no es muy estética... ya la mejoraremos


## Exportemos la red en varios formatos 

### Formato de RDS, solo útil para regresar a R

```{r}
#guardar
saveRDS(object = g, 
        file = "data/red_mis.RDS")
#volver a leer
g.rds <- readRDS(file = "data/red_mis.RDS")
g.rds
```


### Formato de Graphml

```{r}
#escribir
write.graph(graph = g, 
            file = "red_mis.graphml", 
            format = "graphml"
            )
#volver a leer
g.graphml <- read.graph(file = "red_mis.graphml", 
                        format = "graphml")
g.graphml
```

### Formato de edge list 

```{r}
#escribir
write.graph(graph = g, 
            file = "red_mis.txt", 
            format = "edgelist"
            )
#volver a leer
g.edgelist <- read.graph(file = "red_mis.txt", 
                        format = "edgelist")
g.edgelist
```

