---
title: "Análisis de redes con R"
author: "Guilermo de Anda-Jáuregui"
output: github_document
---

# Análisis de redes

# ¿Qué es una red? 

Una red es un objeto matemático que tiene dos conjuntos:

* Un conjunto de elementos, representados por *nodos*
* Un conjunto de relaciones entre los elementos, representados por *enlaces*

```{r, echo=FALSE, message=FALSE}
library(igraph)
library(ggraph)
library(tidygraph)
```

```{r, echo=FALSE, message=FALSE}
g = igraph::graph.famous("Zachary")
ggraph(graph = g) +
  geom_node_point() + 
  geom_edge_fan() +
  theme_graph()
```

# ¿Qué haremos hoy? 

1 Leer una red (y escribirla, de una vez)

2 Describir la red: tamaño, caminos mas cortos, número de componentes, etc.

3 Estudiar propiedades de los nodos: centralidades, coeficientes de agrupamiento locales, etc. 

4 Estudiar propiedades de los enlaces: intermediacion

5 Buscar grupos (comunidades)

6 Graficar

7 Hacerlo *tidy*

# Iniciemos

carguemos el paquete igraph

```{r}
library(igraph)
```


# Leer y escribir redes

* Descargar datos de https://raw.githubusercontent.com/guillermodeandajauregui/useR2019INMEGEN/master/les_miserables.gml

Esta es una red de interacciones de los personajes en la novela de *Los Miserables* (crédito: Donald Knuth, Mark Newman)

**Colocar el archivo en el directorio de trabajo**

## Leamos la red usando read.graph

```{r}
g <- read.graph(file = "les_miserables.gml", format = "gml")
```

Considerar que existen varios tipos de formatos de redes. 

Examinemos nuestra red

```{r}
g
```
Nuestra red tiene 77 nodos, con 254 enlaces entre ellos. Es una red *no dirigida* y *no pesada*.

Hagamos una primera visualización
```{r}
plot(g)
```

Esta visualización no es muy estética... ya la mejoraremos


## Exportemos la red en varios formatos

### Formato de RDS, solo útil para regresar a R

```{r}
#guardar
dir.create("data")

saveRDS(object = g, 
        file = "data/red_mis.RDS")
#volver a leer
g.rds <- readRDS(file = "data/red_mis.RDS")
g.rds
```

## Exportemos con write.graph

### Formato de Graphml

```{r}
#escribir
write.graph(graph = g, 
            file = "red_mis.graphml", 
            format = "graphml"
            )
#volver a leer
g.graphml <- read.graph(file = "red_mis.graphml", 
                        format = "graphml")
g.graphml
```

### Formato de edge list 

```{r}
#escribir
write.graph(graph = g, 
            file = "red_mis.txt", 
            format = "edgelist"
            )
#volver a leer
g.edgelist <- read.graph(file = "red_mis.txt", 
                        format = "edgelist")
g.edgelist
```

## ¿Hay una red en mi data.frame?

Si.

## Analicemos propiedades globales de la red

* Componentes

```{r}
mis_componentes <- components(g)
mis_componentes
#mis componentes es una lista
mis_componentes$no
```

* Longitud promedio de caminos más cortos

```{r}
mis_caminos <- average.path.length(g)
mis_caminos
```

* Coeficiente de agrupamiento (*clustering coefficient*)

```{r}
mi_clustering <- transitivity(g, type = "global")
mi_clustering
```

* Diámetro de la red y radio de la red

```{r}
mi_diametro <- diameter(g)
mi_diametro
mi_radio    <- radius(g)
mi_radio
```

## analizar propiedades de los nodos 

Accedamos a los nodos 
```{r}
V(g)
V(g)$label
```

Podemos acceder a todas las propiedades del nodo en un data frame 

```{r}
mi_df_nodos <- get.data.frame(x = g, 
                              what = "vertices")
mi_df_nodos
```

Podemos asignar nuevas propiedades a los nodos  
```{r}
#hagamos una nueva propiedad, name, que sea una copia de label
V(g)$name <- V(g)$label

mi_df_nodos <- get.data.frame(x = g, 
                              what = "vertices")
mi_df_nodos
```

### Calculemos algunas medidas de centralidad

* grado

```{r}
V(g)$grado <- degree(g)
```

* intermediación (*betweenness*)

```{r}
V(g)$intermediacion <- betweenness(g)
```


### Podemos tener también el coeficiente de agrupamiento local

```{r}
V(g)$agrupamiento <- transitivity(g, type = "local", isolates = "zero")
```

```{r}
mi_df_nodos <- get.data.frame(x = g, 
                              what = "vertices")
mi_df_nodos
```

La distribución de grado es una propiedad muy importante de una red. Calculémosla

```{r, message=FALSE}
library(tidyverse)

#uso dplyr para sacar frecuencias de valores de grado
my_df <-
mi_df_nodos %>% 
  group_by(grado) %>% 
  summarize(frecuencia = n()) %>% 
  mutate(acumulada = cumsum(frecuencia)) %>% 
  mutate(relativa = acumulada/max(acumulada)) %>% 
  mutate(res.rel = 1 - relativa)   

#grafico las frecuencias contra el valor de grado
my_df %>%   
  ggplot(mapping = aes(x = grado, 
                       y = frecuencia)) +
  geom_point() 

#a veces me gusta ver la 1-acumulada
my_df %>%   
  ggplot(mapping = aes(x = grado, 
                       y = res.rel)) +
  geom_line() 

#a veces me gusta verla en semilog()
my_df %>%   
  ggplot(mapping = aes(x = grado, 
                       y = res.rel)) +
  geom_line() + 
  scale_y_log10()
```

## analizar propiedades de los enlaces

Accedamos a los enlaces 
```{r}
E(g)
#podemos tener un data frame 
mi_df_links <- get.data.frame(g, what = "edges")
mi_df_links
```

Definamos una propiedad de enlaces 

```{r}
E(g)$intermediacion <- edge.betweenness(g)
```

Y obtenemos el data.frame
```{r}
mi_df_links <- get.data.frame(g, what = "edges")
mi_df_links %>% head()
```

## Clustering --> Comunidades 

Podemos usar la estructura de las redes para buscar un tipo especial de clusters llamados *comunidades*. Estas son, intuitivamente, conjuntos de nodos que comparten más enlaces entre ellos, que con nodos fuera del conjunto.



Podemos usar diferentes algoritmos para detectar comunidades. 

```{r}
comm.louvain <- cluster_louvain(g)
comm.louvain

#podemos agregar la comunidad a la que pertenecen a cada nodo 
V(g)$comm.louvain <- membership(comm.louvain)
```
Tenemos varios algoritmos implementados

```{r}
comm.infomap <- cluster_infomap(g)
comm.walktrp <- cluster_walktrap(g)
comm.fstgred <- cluster_fast_greedy(g)

V(g)$comm.infomap <- membership(comm.infomap)
V(g)$comm.walktrp <- membership(comm.walktrp)
V(g)$comm.fstgred <- membership(comm.fstgred)
```
Extraigamos una vez más la tabla de nodos
```{r}
mi_df_nodos <- get.data.frame(x = g, 
                              what = "vertices")
mi_df_nodos %>% head()
```

## Hagamos unos plots

```{r}
plot(g, 
     vertex.label.cex = 0.75,
     vertex.size = degree(g), 
     layout = layout_nicely
     )
```

Genera una visualización con el tamaño de los nodos proporcional al grado, escogiendo heurísticamente el "mejor acomodo", y con el tamaño de las etiquetas más chico

```{r}
plot(g, 
     vertex.label.cex = 0.75, 
     edge.curved = TRUE, 
     layout = layout_in_circle
     )
```

Esta visualización acomoda los nodos en un círculo, y pone los enlaces curveados 
---
También podemos plotear objetos de comunidades 
```{r}
plot(comm.walktrp, 
     g,  
     vertex.label.cex = 0.75, 
     layout = layout_nicely
     )
```

## ¿Podemos hacer esto más Tidy?

**Si podemos.** Usemos *tidygraph* para trabajar con las redes, y *ggraph* para nuestros plots 

```{r}
library(tidygraph)
library(ggraph)
```

Los datos de redes no son Tidy... pero los datos de nodos Y los datos de enlaces pueden ser Tidy por separado. 
---
Convertimos nuestra red de igraph en una red de tidygraph

```{r}
gt <- as_tbl_graph(g)
gt
```

Ahora tenemos el verbo activate para acceder a los datos de nodos o de aristas, y trabajar con ellos 
---

Agreguemos los agrupamientos de otro algoritmo de comunidades, *label propagation*
```{r}
gt <- gt %>% 
        activate(what = "nodes") %>% 
        mutate(comm.label_prop = group_label_prop())
gt
```

O filtremos por la red para quedarnos con nodos que tengan al menos cinco vecinos
```{r}
gt_5 <- gt %>% 
        activate(what = "nodes") %>% 
        filter(grado > 5)
gt_5
```

Ahora hagamos plots con *ggraph*

```{r}
gt %>% 
  ggraph(layout = 'kk') + 
  geom_edge_link(aes(), show.legend = FALSE) + 
  geom_node_point(aes(colour = as.factor(comm.louvain)), size = 7) + 
  guides(colour=guide_legend(title="Louvain community")) +
  theme_graph()

gt %>% 
  ggraph(layout = 'kk') + 
  geom_edge_link(aes(), show.legend = FALSE) + 
  geom_node_point(aes(colour = as.factor(comm.infomap)), size = 7) + 
  guides(colour=guide_legend(title="Infomap community")) +
  theme_graph()
```

```{r}
gt_5%>% 
  ggraph(layout = 'kk') + 
  geom_edge_link(aes(), show.legend = FALSE) + 
  geom_node_point(aes(colour = as.factor(comm.walktrp)), size = 7) + 
  guides(colour=guide_legend(title="Walktrap community")) +
  theme_graph()
```

