---
title: "Notas del taller de Tidyverse"
author: "Guilermo de Anda-Jáuregui"
date: "February 26, 2019"
output: github_document
---


# Microtaller de tidyverse

Notas, basado en el material de Andrea Fernández Conde

www.github.com/animalito/tidyverse-verbs


## El ciclo de análisis de datos:
Tomado del libro de Grolemund y Wickham

1 Leer datos

2 Limpiar (Tidy)

El ciclo empieza:

3 Transformar

4 Visualizar

5 Modelar 

Sale del ciclo 

* Comunicar

# Lectura

Varias opciones para acceder a datos de forma Tidy
```{r, eval=FALSE}
readr::read_delim()
readr::read_csv()
readxl::read_xlsx()

```

# dplyr

## Los verbos de dplyr

### Creación de resúmenes de datos

* summarise_at

### Nuevas variables

* mutate
* transmute 

### Combinacion de conjuntos de datos

* full_join
* left_join
* right_join
* inner_join
* intersect
* union
* anti_join
* bind_rows
* bind_cols

### Agrupar datos

* group_by

#organizar 

#reorganizar datos

# Ejercicio

Analizar los datos de vuelos de Nueva York

```{r}
library(nycflights13)
library(vcdExtra)
library(tidyverse)
# Tablas con datos para ejercicios
datasets("nycflights13")
# Tabla para los ejercicios iniciales
flights
```

## Filtrado de datos 

Usar el verbo filter()

Evaluaciones posibles:

* Comparaciones: (`>, <, ==`)
* Operadores lógicos: (`|, &, !, %in%`)
* Datos perdidos (`is.na, is.NaN`)

```{r}
filter(flights, month == 1, day == 1)
```

## Los ejercicios:

* retraso mayor de dos horas

```{r}
filter(flights, arr_delay > 120)
```

* Salen en Junio, Julio, Agosto

```{r}
filter(flights, month%in%c(6:8))
```

* ¿Cuántos NA en dep_time?

```{r}
filter(flights, is.na(dep_time)) %>% nrow()
```

## Selecciones 

### seleccionar variables

select()

### seleccionar observaciones
slice(), sample_n... 

```{r}
select(flights, origin, dest)
slice(flights, 20:24)
```

## reorganizar

arrange()

## ejercicio

* vuelos más largos? (top 10?)

```{r}
flights %>% 
  arrange(desc(air_time)) %>% 
  head(10) %>% 
  select(flight, origin, dest)
```


## top_n 

Función conveniente

```{r}
flights %>% 
  top_n(air_time, 
        n = -3) %>% 
  select(air_time, origin, dest)
```


## Distinct 

Remover duplicaciones
```{r}
distinct(bind_rows(flights, flights))
```

## Mutate

Nuevas variables

```{r}
mutate(flights,
       velocidad = distance / air_time * 60
       )
```

* extraer el dia de time hour con stringr::str_sub

```{r}
flights %>% 
  mutate(my_day = str_sub(string = time_hour, 
                          start = 9, 
                          end = 10)) %>% 
  select(origin, dest, my_day) %>% 
  head(10)
  
```

## funciones ventana

* lag(), lead(
* aregados acumulativos cumsum(), cummean(
* rankings()
)

## Summarize

Cuando se quiere tener un resumen

Colapsar un data.frame en una única fila resumen

```{r}
flights %>% 
dplyr::summarise(dep_delay)
```

## Group by

```{r}
flights %>% 
  group_by(month) %>% 
  summarise(dep_delay.mean = mean(dep_delay, na.rm = TRUE))
```
Al agrupar, el comportamiento de los verbos cambia


